【裁判字號】    97,訴,500
【裁判日期】    970903
【裁判案由】    拆屋還地
【裁判全文】
臺灣彰化地方法院民事判決  97年度訴字第500號
原      告  乙○○
被      告  甲○○
            丙○○○
上列當事人間請求拆屋還地事件，本院於民國97年8 月20日言詞
辯論終結，判決如下：
    主      文
被告應將坐落彰化縣彰化市○○段四三一地號土地上如附圖即彰
化縣彰化地政事務所九十七年七月二十二日土地複丈成果圖所示
編號B 部分面積零點一五平方公尺之木造懸樑、C 部分面積零點
零一平方公尺之水泥磚造牆壁、D 部分面積零點零四平方公尺之
水泥磚造牆壁拆除，並將該部分之土地返還予原告。
訴訟費用由被告連帶負擔。
本判決得假執行。
    事實及理由
一、原告主張：
    原告所有坐落彰化縣彰化市○○段431 地號土地（下稱系爭
    431 地號土地），與被告丙○○○所有坐落同段432 地號土
    地（下稱系爭432 地號土地）及被告丙○○○、甲○○共有
    坐落同段433 地號土地（下稱系爭433 地號土地）相鄰。詎
    被告未得原告同意，亦無任何合法權源，越界無權占用系爭
    431 地號土地，占用部分如附圖即彰化縣彰化地政事務所97
    年7 月22日土地複丈成果圖所示編號B 、C 、D 部分，於其
    上搭建地上物（下稱系爭建物），被告等所為已致原告所有
    權之行使受有損害，爰依民法規定，請求被告等拆除占用之
    地上物，並返還占用土地於原告等語。並聲明：(一)被告應將
    系爭431 地號土地上，如附圖即彰化縣彰化地政事務所97年
    7 月22日土地複丈成果圖所示編號B 部分面積0.15平方公尺
    之木造懸樑、C 部分面積0.01平方公尺之水泥磚造牆壁、D
    部分面積0.04平方公尺之水泥磚造牆壁拆除，並將該部分之
    土地返還予原告。(二)訴訟費用由被告負擔。
二、被告甲○○則以：其已數十年未使用系爭433 地號土地及系
    爭建物，完全由另一共有人即被告丙○○○免費使用；且其
    從未同意被告丙○○○拆屋，被告丙○○○自行將原建物拆
    除，僅剩目前之系爭建物，其亦是受害之善意第三人，因此
    ，本件訴訟應純屬原告與被告丙○○○之爭端，與被告甲○
    ○無關。又原告請求將系爭建物占用系爭431 地號土地部分
    拆除並將土地返還，其同意原告拆屋還地之聲明等語。並聲
    明：請為適當判決。
三、被告丙○○○則以：其不知占用系爭431 地號土地是否有法
    律上之權利，但其沒有想要占用系爭431 地號土地，系爭建
    物是其婆婆蓋的，後來由其配偶施天賜繼承，嗣施天賜才又
    移轉給被告甲○○及丙○○○，持份各2 分之1 。又原告如
    果要其拆除系爭建物、返還土地，原告也要將伊占用系爭43
    2 、433 地號土地之地上物拆除，並將占用之土地返還被告
    ，其才同意拆除等語，資為抗辯。並聲明：(一)原告之訴駁回
    。(二)訴訟費用由原告負擔。
四、兩造不爭執之事項：
  (一)原告所有系爭431 地號土地，與被告丙○○○所有系爭432
    地號土地及被告丙○○○、甲○○共有系爭433 地號土地相
    鄰。
  (二)系爭建物占用系爭431 地號土地之占用部分如如附圖所示編
    號B 、C 、D 部分。
五、得心證之理由：
  (一)原告主張其為系爭431 地號土地之所有權人，被告丙○○○
    為系爭432 地號土地之所有權人，被告丙○○○、甲○○共
    有系爭433 地號土地，又系爭431 地號土地上目前有系爭建
    物占用，而系爭建物為被告甲○○、丙○○○所共有，業據
    原告提出土地登記謄本為憑，並經本院會同彰化縣彰化地政
    事務所人員到場勘驗屬實，有本院勘驗筆錄、彰化縣彰化地
    政事務所97年7 月22日土地複丈成果圖附卷可稽，並為被告
    甲○○、丙○○○所不爭執，堪認為真實。
  (二)按所有人對於無權占用或侵奪其所有物者，得請求返還之。
    對於妨害其所有權者，得請求除去之，民法第767 條定有明
    文。次按以無權占有為原因，請求返還所有物之訴，苟被告
    對於原告就其物有所有權之事實，已無爭執，而僅以非無權
    占有為抗辯者，被告即應就其抗辯有如何權源占有之事實證
    明之。如不能證明，應認原告之請求為正當。本件系爭土地
    為上訴人所有，有土地登記簿謄本及所有權影本在卷可稽，
    並為兩造所不爭執，則被上訴人自應就占有系爭土地之合法
    權源負舉證之責，上訴人無須舉證證明其為無權占有（最高
    法院72年度台上字第2516號、85年度台上字第1120號判決意
    旨參照）。是可知，原告以無權占有訴請被告拆屋還地，雖
    以原告為土地所有權人、被告為無權占有人及被告就
    房屋有處分權（即有權拆除）為要件，但倘原告已證明其為
    土地所有權人及被告為占有人且為有權處分人之事實，即應
    由被告就占有權源為舉證，而非由原告證明被告為無權占有
    。
  (三)查原告為系爭431 地號土地之所有權人，而被告二人為占用
    系爭431 地號土地之系爭建物的共有人之事實已經認定如上
    ，則被告甲○○、丙○○○對系爭建物具有處分權，自堪確
    定，是此時自應由被告就其等是否有權占有系爭土地提出主
    張及舉證。惟被告二人不但未主張，亦未舉證證明其占有系
    爭土地有何正當、合法權源，自難認其等占有系爭431 地號
    土地有何合法權利，則原告以無權占有為由，依民法第767
    條訴請被告二人將系爭431 地號土地上如附圖即彰化縣彰化
    地政事務所97年7 月22日土地複丈成果圖所示編號B 部分面
    積0.15平方公尺之木造懸樑、C 部分面積0.01平方公尺之水
    泥磚造牆壁、D 部分面積0.04平方公尺之水泥磚造牆壁拆除
    ，並將該部分之土地返還予原告，洵屬有據，為有理由，應
    予准許。
六、本件事證已臻明確，兩造其餘主張及舉證，經本院審酌後認
    與判決結果無影響，爰不另一一論述，附此敘明。
七、查本件經測量後，被告所有系爭建物占有系爭431 地號土地
    之面積合計為0.2 平方公尺，有彰化縣彰化地政事務所97年
    7 月22日土地複丈成果圖附卷可按，原告訴請被告將占用該
    部分之建物拆除、返還該部分之土地，經核訴訟標的價額為
    新臺幣（下同）16,031元，是本判決第1 項所命給付之價額
    尚未逾50萬元，依民事訴訟法第389 條第1 項第5 款規定，
    應依職權宣告假執行。
八、訴訟費用負擔之依據：民事訴訟法第85條第2 項。
中    華    民    國    97    年    9     月    3     日
                  民事第二庭  法  官  吳永梁
以上正本係照原本作成。
如對判決上訴，應於判決送達後20日內向本院提出上訴狀。
中    華    民    國    97    年    9     月    5     日
                              書記官  陳美敏


司法院資訊處製作；財團法人民間司法改革基金會備份。
